臺灣臺北地方法院民事判決 
111年度重家繼訴字第23號
原      告  夏張春蘭
            夏錫芬  
            夏錫平  
共      同
訴訟代理人  李成功律師
被      告  夏錫中  
訴訟代理人  黃暖琇律師
上列當事人間請求不動產所有權移轉登記事件，本院於民國111
年7月14日言詞辯論終結，判決如下：
    主    文
原告之訴駁回。
訴訟費用由原告負擔。
    事實及理由
壹、程序事項
    按訴狀送達後，原告不得將原訴變更或追加他訴，但被告同
    意者、請求之基礎事實同一者，不在此限；被告於訴之變更
    或追加無異議，而為本案之言詞辯論者，視為同意變更或追
    加，民事訴訟法第255條第1項第1、2款、第2項定有明文。
    此規定依家事事件法第51條規定，於家事訴訟事件亦準用之
    。本件原告原起訴請求被告應將附表一所示臺北市○○區○○○
    路0段000號15樓、16樓建物暨坐落土地，依附表二所示之應
    有部分移轉登記予原告(見本院111年度重訴字第147號卷第7
    頁)。原告嗣於民國111年5月19日以民事更正訴之聲明狀更
    正聲明為:「先位聲明:被告應將附表一所示臺北市○○區○○○
    路0段000號15樓、16樓建物暨坐落土地依附表二所示應有部
    分移轉登記與原告。備位聲明:被告應將附表一所示臺北市○
    ○區○○○路0段000號15樓、16樓建物暨坐落土地，各移轉登記
    8分之2應有部分予原告」。核其所為訴之變更、追加，請求
    之基礎事實同一，與前揭規定相符，應予准許。
貳、實體事項
一、原告起訴主張:
  ㈠原告夏張春蘭為被繼承人夏華(102年11月29日歿)之配偶，原
    告夏錫芬、夏錫平及被告夏錫中均為被繼承人夏華之子女。
    如附表一所示之不動產(下稱系爭不動產)係夏華於69年8月4
    日預售時出資購買，當時考量服役中之長子即被告規劃於服
    役完畢後，將赴美國長期居留，聽從親友建議，預為被告準
    備不動產等資力證明，故由夏華與建設公司接洽、簽約，並
    悉數支付買賣價金購入系爭不動產，而臺北市○○區○○○路0段
    000號15樓、16樓自始即規劃室內梯，作為樓中樓使用，夏
    華及原告等人於交屋不久後即遷入居住，原告夏張春蘭並先
    後於76年11月間、80年1月24日設籍於該址16樓及15樓，原
    告夏張春蘭及夏錫平自交屋後，即居住在該屋內，系爭不動
    產所有權狀亦係夏華委由原告夏張春蘭保管，歷年地價稅、
    房屋稅均由夏華或原告夏張春蘭所繳納，是系爭不動產登記
    名義人雖為被告，但實為夏華所購買、使用，夏華與被告間
    屬借名登記關係，二人間之借名登記之委任關係因夏華死亡
    而消滅，並於委任關係消滅時，系爭不動產歸屬夏華之遺產
    。原告夏張春蘭自得依民法第1030條之1第1項規定之夫妻剩
    餘財產分配請求權，先請求被告移轉系爭不動產2分之1應有
    部分予原告夏張春蘭。其餘2分之1部分，則原告夏張春蘭、
    夏錫芬、夏錫平依民法第1144條第1款關於應繼分規定，請
    求被告移轉系爭不動產各8分之1應有部分予原告等人等語。
  ㈡並聲明:先位聲明:被告應將附表一所示不動產依附表二所示
    應有部分移轉登記與原告。備位聲明:被告應將附表一所示
    不動產，各移轉登記8分之2應有部分予原告。
二、被告則以:
  ㈠被告否認系爭不動產係屬借名登記。又夏華已於102年11月29
    日過世，原告夏張春蘭主張依民法第1030條之1第1項規定行
    使剩餘財產分配請求權，然依民法第1030條之1第4項(被告
    誤載為第3項)規定，同條第1項剩餘財產差額之分配請求權
    ，自請求權人知有剩餘財產之差額時起，二年間不行使而消
    滅，自法定財產制關係消滅時起，逾五年者，亦同。夏華過
    世至今已逾5年，故原告夏張春蘭主張夫妻剩餘財產差額分
    配請求權，已罹於消滅時效，其主張顯無理由。再者，縱依
    原告之主張系爭不動產屬於夏華之遺產(假設語氣，被告否
    認之)，系爭不動產理應由全體繼承人公同共有，則依民法
    第828條第3項之規定，公同共有物之處分及其他權利之行使
    ，除法律另有規定外，應得公同共有人全體同意，同法第82
    9條規定，公同關係存續中，各公同共有人不得請求分割其
    公同共有物，故原告等人訴之聲明請求移轉登記應有部分，
    已屬分割共有物之處分行為，原告之請求顯無理由。
  ㈡並聲明:㈠原告之訴駁回。㈡訴訟費用由原告等人負擔。
三、不爭執事項
  ㈠原告夏張春蘭為被繼承人夏華(102年11月29日歿)之配偶，原
    告夏錫芬、夏錫芬及被告均為夏華之子女，兩造為夏華之法
    定繼承人。
  ㈡如附表一所示之不動產，分別於73年4月28日、73年5月3日以
    買賣為登記名義，登記為被告所有，被告為登記名義人。
四、本院之判斷
  ㈠按民法第1030條之1第1項夫妻剩餘財產差額之分配請求權，
    自請求權人知有剩餘財產之差額時起，二年間不行使而消滅
    。自法定財產制關係消滅時起，逾五年者，亦同，民法第10
    30條之1第5項定有明文。
　㈡原告夏張春蘭與被繼承人夏華並無約定夫妻剩餘財產制，應
    適用法定財產制，又夏華於102年11月29日過世，夏華過世
    時法定財產制關係消滅，原告夏張春蘭遲至110年12月2日始
    主張夫妻剩餘財產差額分配請求權，其請求權已逾5年，並
    經被告於111年5月10日主張時效抗辯，是原告夏張春蘭之夫
    妻剩餘財產差額分配請求權已罹於消滅時效，原告夏張春蘭
    依夫妻剩餘財產差額請求權，請求移轉被告移轉系爭不動產
    應有部分，為無理由。
　㈢又按民法第1164條所定遺產分割，係以消滅遺產公同共有關
    係為目的，除被繼承人以遺囑禁止繼承人分割之遺產，及繼
    承人全體以契約約定禁止分割之遺產外，應以全部遺產為分
    割對象，除有特別情事外，不得分別以遺產中個個財產為分
    割之對象(參照最高法院104年度台上字第1077號判決)。查
    本件原告不論先位聲明或備位聲明，主張依民法第1164條規
    定請求分割系爭不動產，然經本院訊問原告，夏華是否有其
    他遺產時，原告回答不清楚(見111年度重家繼訴字第23號卷
    第97頁)，是本件並無其他特別情事，原告卻僅針對系爭不
    動產訴請分割遺產，並經本院多次曉諭，仍未提出夏華全體
    遺產範圍一併分割，自與上開規定未合，則原告請求就個別
    遺產為分割，自非法所許。
　㈣又按公同共有物之處分及其他之權利行使，除法律另有規定
    外，應得公同共有人全體之同意，民法第828條第3項定有明
    文。又按繼承人有數人時，在分割遺產前，各繼承人對於遺
    產全部為公同共有，民法第1151條定有明文。是繼承人有數
    人時，在分割遺產前，依民法第1151條規定，各繼承人對於
    遺產全部為公同共有關係，並無應有部分。而繼承人請求分
    割該公同共有之遺產，性質上為處分行為，如係不動產，依
    民法第759條規定，於未辦妥繼承登記前，不得為之(參照最
    高法院103年度台上字第2108號判決)。經查，系爭不動產之
    現登記名義人為被告所有，為兩造所不爭執，是系爭不動產
    仍在被告名下，尚未辦理繼承登記，依上開說明，原告自不
    得對他人名下不動產訴請分割遺產，故原告主張分割系爭不
    動產即非法所許。又遺產於分割前，並無應有部分存在，原
    告聲明請求移轉應有部分予原告等繼承人部分，亦於法無據
    。
　㈤綜上所述，原告主張夫妻剩餘財產差額分配請求權部分，已
    經時效完成而消滅；原告請求分割個別遺產並移轉應有部分
    ，顯與法律規定相違，從而，原告先位及備位聲明均無理由
    ，應予駁回。　
五、本件事證已臻明確，原告其餘主張陳述及所提之證據，與判
    決結果不生影響，爰不一一另行論述，附此敘明。
六、據上論結，本件原告之訴為無理由，依家事事件法第51條，
    民事訴訟法第78條，判決如主文。　　　
中　　華　　民　　國　　111 　年　　8 　　月　　4 　　日
                    家事法庭法  官  陳諾樺
以上正本係照原本作成。
如對本判決上訴，須於判決送達後20日內向本院提出上訴狀。如
委任律師提起上訴者，應一併繳納上訴審裁判費。
中　　華　　民　　國　　111 　年　　8 　　月　　4 　　日
                            書記官  區衿綾
附表一
編號 項目 權利範圍 1 臺北市○○區○○段000000000○號 (門牌號碼:臺北市○○○路0段000號15樓) 1分之1 2 臺北市○○區○○段000000000○號 (門牌號碼:臺北市○○○路0段000號16樓) 1分之1 3 臺北市○○區○○段000000000○號 (臺北市○○○路0段000號地下一層停車位) 134分之1 4 臺北市○○區○○段000000000地號土地 10000分之29 

附表二
編號 受移轉登記人 應移轉應有部分 1 夏張春蘭 8分之5 2 夏錫芬 8分之1 3 夏錫平 8分之1